【裁判字號】    99,上,352
【裁判日期】    991005
【裁判案由】    侵權行為損害賠償
【裁判全文】
臺灣高等法院民事判決                   99年度上字第352號
上  訴  人  丁○○兼范光男之.
            庚○○即范光男之.
            丙○○即范光男之.
            己○○即范光男之.
            戊○○即范光男之.
共      同
訴訟代理人  蔡宏修律師
上  訴  人  乙○○
訴訟代理人  葉海萍律師
上  訴  人  甲○○
訴訟代理人  湯明亮律師
上列當事人間請求侵權行為損害賠償事件，兩造對於中華民國99
年2月8日臺灣臺北地方法院98年度訴字第729號第一審判決各自
提起上訴，丁○○並擴張聲明，經本院於99年9月21日言詞辯論
終結，玆判決如下：
    主      文
原判決關於(一)命甲○○給付丁○○、庚○○、丙○○、己○○、
戊○○新台幣壹拾陸萬玖仟元本息部分及該部分假執行宣告，(二)
駁回丁○○、庚○○、丙○○、己○○、戊○○請求甲○○給付
美金參萬玖仟零伍拾玖點貳肆元本息部分及該部分假執行之聲請
，並除確定部分外訴訟費用之裁判均廢棄，發回台灣台北地方法
院。
乙○○之上訴，丁○○、甲○○其餘上訴，均駁回。
丁○○擴張之訴駁回。
第一、二審訴訟費用，除已確定及發回部分外，由上訴人各自負
擔；擴張之訴訴訟費用由丁○○負擔。
    事實及理由
一、丁○○於原審本於侵權行為法則，請求乙○○賠償新台幣（
    以下未記載美金者，均指新台幣）100萬元，經原審判決其
    中5萬元為有理由，駁回丁○○其餘之訴，丁○○就其受敗
    訴判決中之25萬元部分上訴，並於本院審理時，擴張請求該
    25萬元部分自起訴狀繕本送達翌日起至清償之日止之法定遲
    延利息，核與民事訴訟法第446條第1項但書、第255條第1項
    第3款之規定相符，其擴張聲明之程序合法，應先敘明。
二、本件丁○○主張：伊父范光男為乙○○及甲○○之長兄，乙
    ○○與甲○○於民國94年4月19日前往臺灣銀行南門分行提
    領范光男之存款101萬4000元，再分別存入其等帳戶內，嗣
    於95年5月25日因其母范楊李妹罹患嚴重失智症而不能處理
    自己事務，經乙○○等兄弟姐妹決議將范楊李妹之存款及財
    產平分予6名子女，詎乙○○於作成分產計算書（即原證1，
    下稱系爭分產書）之際，誣指伊盜領范光男存款，並記載於
    系爭分產書中，致伊遭父執輩及弟妹誤會，名譽、信用等人
    格法益均受重創。另甲○○於96年4月間在傳真予訴外人范
    光平之文件中記載：「靜枝（即丁○○乳名）話多未得到教
    訓，佔便宜又賣乖不爽，你二哥是有智慧的，竟然聽信爛女
    人，她現在的拼頭，到底第幾代啊…」等文字，傳述足以貶
    損伊名譽、貞操人格法益之文字等情，爰依民法第184條第1
    項、第195條第1項之規定，求為命乙○○、甲○○各給付伊
    100萬元之判決。（原審判決命乙○○應給付丁○○5萬元，
    命甲○○應給付丁○○30萬元，並駁回丁○○其餘之訴）並
    對於原判決提起上訴，聲明：(一)原判決關於駁回後開請求部
    分廢棄。(二)乙○○應再給付丁○○25萬元（丁○○請求乙○
    ○及甲○○各給付70萬元部分之請求，未據丁○○聲明不服
    ，已經確定）對於乙○○及甲○○之上訴，答辯聲明：上訴
    駁回。另於本院擴張請求前開25萬元自起訴狀繕本送達翌日
    起至清償日止，按週年利率百分之五計算之利息。
三、乙○○則以：伊於發現系爭分產書上所載之錯誤後，立即以
    傳真函之方式向范光平等人澄清，已完全回復丁○○之名譽
    ，且伊僅傳真系爭分產書予伊兄弟姊妹，此實屬家族內之誤
    會，難認丁○○受有何重大之名譽損害。再伊係於95年5月2
    5日製作系爭分產表並交付予范光平等人，范光平於收受系
    爭分產書後隨即以電話向丁○○詢問該事，顯見丁○○早於
    當日知悉其事，其遲至97年8月27日始提起本件訴訟，顯已
    罹於民法第197條第1項之2年消滅時效期間，伊自得拒絕給
    付等語，資為抗辯。並對於原判決提起上訴，聲明(一)原判決
    不利於乙○○部分廢棄。(二)上廢棄部分，丁○○在第一審之
    訴及假執行之聲請均駁回。另對於丁○○之上訴，答辯聲明
    ：上訴駁回。
四、甲○○則以：伊固有傳真內載：「…竟然聽信爛女人，她現
    在的拼（姘之誤）頭到底第幾代啊」等文字之文件予范光平
    ，惟此係起因於丁○○為達爭產目的，挑撥離間伊與范光平
    兄弟關係，伊一時氣憤始為傳真，希望范光平不要受到丁○
    ○之挑撥，丁○○確有於離婚後交往男友之情，伊僅就該事
    實表達出自己個人之價值判斷，並無侮辱丁○○之意思，亦
    無貶損丁○○之名譽，伊行為自不構成侵權行為。縱認伊上
    開行為構成侵權行為，衡諸雙方之身分地位及經濟狀況，損
    害賠償金額應以3萬元為適當等語，資為抗辯。並對於原判
    決提起上訴，聲明：(一)原判決不利於甲○○部分廢棄。(二)上
    廢棄部分，丁○○在第一審之訴及假執行之聲請均駁回。另
    對於丁○○之上訴，答辯聲明：上訴駁回。
五、兩造不爭執之事項：
  (一)丁○○之父范光男為乙○○與甲○○，及訴外人范光平、范
    光蓉、范光海之長兄，范光男前於95年11月22日經原法院95
    年度禁字第217號裁定宣告禁治產，而以其配偶庚○○為法
    定代理人，嗣於本件起訴後之97年9月28日死亡。
  (二)乙○○前為分配其母之存款而於95年5月9日作成系爭分產書
    （原證1，見原審97年度北調字第564號卷，10頁，即系爭分
    配表），其中第項中載有「范光男分得NT$4,896,794－被
    竊（靜枝）NT$1,014,000」等字樣，乙○○並於當日將系爭
    分產書傳真予甲○○、范光平、范光蓉及范光海等人，其中
    所載「靜枝」為丁○○乳名。
  (三)乙○○嗣於96年4月17日傳真予甲○○等人，其中載明：「
    95年5月9日FAX給大家的明細表（即系爭分產書），其中有
    關遺失的NT$1,014,000，經我本人及鄭桂華一同到台灣銀行
    調查時，因時間緊迫未能全盤調查，一時誤會為被靜枝領走
    （因靜枝曾住在媽媽房子一段時間），經日後詳查結果，發
    現與靜枝無關。」（見被證3，原法院上開調解卷，59頁）
    。
  (四)甲○○曾於96年4月間傳真予范光平，其中載有：「…，我
    （即甲○○）的部份你二哥（即范光平）要負責退，靜枝話
    多沒有得到教訓，占便宜又賣乖，不爽！！您二哥是有智慧
    的，竟然聽信爛女人，她現在的拼（按為姘之誤）頭到底第
    幾代啊？」等文字（見原證2左方文字，原法院上開調解卷
    ，11頁）。
六、玆就兩造爭執之事項，分別判斷如下：
  (一)關於乙○○、甲○○是否不法侵害丁○○名譽部分：就此，
    丁○○主張乙○○前與甲○○自行提領范光男之存款，再分
    別存入其等帳戶內，卻於作成系爭分產書之際，誣指丁○○
    盜領范光男存款，並記載於系爭分產書中，致丁○○因而遭
    父執輩及弟妹誤會。又甲○○於96年4月間傳真予范光平，
    內記載：「靜枝話多未得到教訓，佔便宜又責乖不爽，你二
    哥是有智慧的，竟然聽信爛女人，她現在的拼（姘之誤）頭
    ，到底第幾代啊…」等文字，傳述足以貶損丁○○名譽、貞
    操人格法益之文字，乙○○、甲○○之行為，均已構成侵權
    行為等語，並提出乙○○系爭分產書、甲○○手寫傳真函（
    見原法院調解卷，10頁、12至15頁）、錄音譯文（見原審卷
    ，135至153頁）為證。乙○○則辯稱其於發現系爭分產書上
    所載之錯誤後，立即於96年4月17日以傳真函之方式向范光
    平等人澄清，自已完全回復丁○○之名譽，丁○○顯無損害
    可言，且其僅傳真系爭分產書予兄弟姊妹，未再傳真予他人
    ，此實屬家族內之誤會，難認丁○○受有何重大之名譽損害
    ，並提出澄清文件為證（見原審調字卷，19頁）。甲○○則
    辯稱其為前開傳真，係起因於丁○○為達爭產目的，挑撥離
    間其與范光平關係，其一時氣憤始為傳真，希望范光平不要
    受到丁○○之挑撥，丁○○確於離婚後交往男友，其僅就該
    事實表達出自己個人之價值判斷，並無侮辱丁○○之意思，
    亦無貶損丁○○之名譽，自不構成侵權行為等語。分述如下
    ：
  1.按名譽有無受損害，應以社會上對個人評價是否貶損作為判
    斷之依據，苟其行為足以使他人在社會上之評價受到貶損，
    不論其為故意或過失，均可構成侵權行為，其行為不以廣佈
    於社會為必要，僅使第三人知悉其事，亦足當之（最高法院
    90年臺上字第646號判例參照）。查乙○○於95年5月9日書
    立系爭分產書，於其中關於范光男部分，記載「被竊（靜
    枝）NT1,014,000元」之字樣，乙○○並隨即於當日將系爭
    分配書傳真與甲○○、訴外人范光平、范光蓉及范光海等人
    。又甲○○將內記載：「靜枝話多未得到教訓，佔便宜又責
    乖不爽，你二哥是有智慧的，竟然聽信爛女人，她現在的拼
    （姘之誤）頭，到底第幾代啊…」等文字傳真予范光平等情
    ，為兩造所不爭，本院均應以之為裁判基礎。依乙○○所立
    之前開系爭分產書之用語，收受傳真之人閱讀內容後當會產
    生丁○○涉嫌竊取范光男存款，為品德低落之人，而依甲○
    ○所傳真之文件用語，亦足使人產生丁○○行為不檢、男女
    交往關係浮濫之不良評價，故丁○○主張乙○○、甲○○前
    開行為，均已對侵害其名譽，應屬可採。
  2.乙○○雖辯稱，其於查明真相後，即發函予各兄弟姊妹，澄
    清丁○○並無竊盜行為，丁○○並無受有重大損害云云。然
    丁○○之名譽於乙○○傳述丁○○涉嫌竊盜行為時，即受侵
    害，至於乙○○嗣又向其兄弟姊妹澄清丁○○未涉嫌竊盜，
    乃就侵害丁○○名譽後，所採取回復名譽之措施，不能因有
    此回復名譽之措施，反推丁○○之名譽未受侵害，故乙○○
    此一辯解，為不可採。
  3.甲○○雖辯稱其為前開傳真，係希望范光平不要受到丁○○
    之挑撥，且丁○○確於離婚後交往男友，其僅就該事實表達
    出自己個人之價值判斷，並無侮辱丁○○之意思，未貶損丁
    ○○之名譽云云。然丁○○於離婚後如何與男友交往，乃其
    個人自由，甲○○並無置喙餘地。前開傳真之內容，客觀上
    顯屬污蔑他人人格之言詞，以甲○○歷世之深，不可能不知
    ，其辯稱無侮辱丁○○之意思，顯不可採。又丁○○是否挑
    撥其與范光平間之關係，與甲○○發前開傳真乃獨立二事，
    甲○○發前開傳真，亦非阻止范光平聽信丁○○意見所必要
    之手段，無論甲○○辯稱丁○○挑撥甲○○與范光平之關係
    是否為真，均無礙於前開傳真已不法侵害丁○○名譽之事實
    ，故甲○○所辯，並無可取。
  4.依上，丁○○主張乙○○、甲○○之行為已不法侵害其名譽
    ，應屬可採。
  (二)關於丁○○對於乙○○之損害賠償請求權是否已罹於時效而
    消滅部分：就此，丁○○主張乙○○於96年1月31日承認分
    產分產書為乙○○所寫，丁○○始知悉加害人為乙○○，消
    滅時效應自此時起算，乙○○則辯稱丁○○於95年8月1日收
    到分產計算表時，即已知悉被害事實，竟遲至97年8月27日
    始提起本件訴訟，已逾民法第197條規定之2年請求權時效，
    其得拒絕給付云云。按當事人主張有利於己之事實者，就其
    事實有舉證之責任，民事訴訟法第277條前段定有明文，故
    債務人主張債權人之損害賠償請求權已罹於時效，而為時效
    消滅抗辯者，自應就抗辯權已發生即請求權已罹於時效之有
    利事實，負舉證責任。又民法第197條第1項規定：「因侵權
    行為所生之損害賠償請求權，自請求權人知有損害及賠償義
    務人時起，二年間不行使而消滅。」則當事人就被害人知悉
    損害及賠償義務人起，至起訴之時，是否已逾2年期間有所
    爭執者，自應由主張消滅時效已完成之當事人，就被害人知
    有損害及賠償義務人，已逾二年之事實，負舉證責任（最高
    法院72年台上字第1428號判例參照）。查乙○○就其所辯事
    實，固聲請訊問證人范光平為證，而證人范光平於原審亦到
    庭證稱：「我看到這份文件（指乙○○所擬分產計算書）之
    前，乙○○已經在電話跟我說，范光男的錢已經事先被領走
    ，說可能是靜枝（指丁○○）拿走的，說靜枝當時住我媽媽
    家，值得懷疑的只有她，我立刻打電話給兩位姪女（包含丁
    ○○）講，講說范光男的錢100多萬被領走，你被懷疑，你
    要趕快證明，電話內容是乙○○說你當時住阿嬤家錢不見你
    最值得懷疑。這份文件我是用電話跟他們講的，電話裡面沒
    有跟他們說文件上有記載被竊（靜枝）的事情。這份文件他
    們應該是同時拿到，我是講理論上他們應該有拿到，這應該
    是推測，我不曉得我姐姐在分錢的時候有沒有把原證1（指
    系爭分產書）的文件傳真給原告（丁○○）。」等語（見原
    審卷，183頁）。然依證人前開證言，證人僅告知丁○○已
    被懷疑將范光男之存款領走之事，並未告知丁○○已被懷疑
    係「竊取」該存款，又證人僅「推測」丁○○應同時拿到該
    系爭分產書，至於丁○○何時拿到系爭分產書，並非證人所
    親見，此部分證言，自不得採為認定事實依據。是依證人范
    光平前開證言，均不能為有利於乙○○之認定，此外，乙○
    ○復不能提出其他證據，證明丁○○知悉其名譽被侵害及賠
    償義務人為乙○○之事實，至其提起本件訴訟已逾2年之事
    實，是其為消滅時效抗辯，並非可採。
  (三)關於丁○○得請求乙○○、甲○○賠償之金額部分：按不法
    侵害他人之身體、健康、名譽、自由、信用、隱私、貞操，
    或不法侵害其他人格法益而情節重大者，被害人雖非財產上
    之損害，亦得請求賠償相當之金額，民法第195條第1項前段
    定有明文。乙○○、甲○○之上開行為，既已侵害丁○○之
    名譽，則丁○○主張乙○○、甲○○應就其非財產上之損害
    負賠償之責，自屬有據。原審審酌乙○○係家庭主婦，家境
    小康，甲○○在美經商，薄有資產，而丁○○任職旅行社，
    月入尚佳，乙○○事後已對知悉系爭分配書記載內容之范光
    男、甲○○、范光平、范光蓉、范光海等人發函澄清，表明
    一時誤會存款係丁○○領走，丁○○此部分名譽遭受侵害程
    度並非嚴重，暨甲○○以「爛女人，她現在的拼（姘）頭到
    底第幾代啊？」等文字，嚴重貶低丁○○個人名譽等情，認
    為丁○○請求乙○○賠償所受之非財產上損害，以5萬元為
    適當，請求甲○○賠償所受之非財產上損害，以30萬元為適
    當，尚無不合，應值贊同。是在前開金額範圍內，丁○○請
    求乙○○、甲○○賠償其非財產上損害，應屬有據，逾前開
    金額之請求，則不應准許。
七、綜上所述，丁○○本於侵權行為法律關係，請求乙○○賠償
    5萬元，請求甲○○賠償30萬元，均為有理由，應予准許。
    逾此金額之請求，為無理由，不應准許。原審判命乙○○、
    甲○○如數給付，駁回丁○○其餘請求，並無不合。丁○○
    、乙○○、甲○○各自就此部分原判決不利部分聲明上訴，
    丁○○聲明乙○○應另給付25萬元，乙○○、甲○○聲明廢
    棄原判決，並駁回丁○○之請求，均為無理由，應駁回其上
    訴。丁○○於本院審理時，擴張請求25萬元部分自起訴狀繕
    本送達翌日起至清償之日止之法定遲延利息，亦無理由，應
    駁回其擴張之聲明。
八、丁○○、庚○○、丙○○、己○○及戊○○（下合稱丁○○
    等5人）另主張：乙○○、甲○○提領范光男帳戶內前開存
    款101萬4000元，原應平分予范光男兄弟姊妹6人，即每人應
    分得16萬9000元。詎乙○○因疑該款為丁○○所盜領，遂於
    製作系爭分產書時，將范光男應分得之金額內扣除該101萬4
    000元，再將該筆101萬4000元平分予兄弟姊妹6人，即每人
    因而多分得16萬9000元，范光男則憑空損失84萬5000元。嗣
    經丁○○追查始發現該筆101萬4000元存款係經重複分配，
    而乙○○亦於發現錯誤後，分別告知其餘4人應將多分得部
    分（即每人16萬9000元）各自返還予范光男，惟甲○○遲未
    歸還，范光男自得請求返還。另范楊李妹曾將美金3萬9059.
    24元（下稱系爭美金）信託予甲○○暫為保管，於范光男需
    要時始給付之，嗣范光男於97年9月28日死亡，伊為范光男
    法定繼承人，已依法承受訴訟，自得請求甲○○返還系爭美
    金等情，爰依民法不當得利及繼承之法律關係，及信託法第
    62條及第65條第1項之規定，求為判決命甲○○應給付伊16
    萬9000元及系爭美金，並加計法定遲延利息等語（原判決命
    甲○○給付丁○○等5人16萬9000元及自96年4月17日起算之
    法定遲延利息，丁○○等5人就94年4月20日起至96年4月16
    日間法定遲延利息之請求，業據原判決駁回，丁○○等5人
    並未聲明不服，已經確定）。甲○○則以原判決未命范光男
    全體繼承人承受訴訟，即為判決，訴訟程序有重大瑕疵，應
    予廢棄發回。何況范光男於91年間陸續向伊支用該筆款項，
    並於美國委託伊將該筆款項支付予其二房辜秀清與子女，以
    幫助二房拮据之經濟，如二房尚有需要，則再向伊借款，伊
    已將系爭美金全數交還范光男，並於95年9月5日及96年12月
    3日分別匯款60萬元予辜秀清之帳戶，伊得以前揭借款之金
    額與范光男得向伊請求返還之16萬9000元而為抵銷，范光男
    自不得再向伊請求系爭美金及該16萬9000元等語。按第一審
    之訴訟程序有重大之瑕疵者，第二審法院得廢棄原判決，而
    將該事件發回原法院。但以因維持審級制度認為必要時為限
    ，民事訴訟法第451條第1項定有明文。本件范光男於原審起
    訴請求甲○○返還前開16萬9000元及系爭美金本息，嗣范光
    男於97年9月28日原審審理程序中死亡，其法定繼承人除丁
    ○○等5人外，尚有訴外人范榮勝、范淑鈴，有甲○○所提
    戶口名簿可稽（見本院卷，46頁），丁○○等5人對此亦不
    爭執（見本院卷，60頁），從而此部分訴訟自應由丁○○等
    5人及范榮勝、范淑鈴共同承受，而屬固有必要共同訴訟，
    原審未待范光男之全體繼承人均承受訴訟，即僅就丁○○等
    5人部分為本案判決，已違固有必要共同訴訟不得為分別判
    決之原則，亦剝奪范榮勝與范淑鈴參與原審審判之機會，有
    礙范榮勝與范淑鈴之審級利益。丁○○等5人及甲○○分別
    上訴，指摘原判決此部分不當，復不同意本院自為裁判，為
    維持審級制度，自有將此部分發回原審法院更為裁判之必要
    。
九、據上論結，本件庚○○、丙○○、己○○、戊○○之上訴為
    有理由，丁○○、甲○○上訴均為一部為有理由，一部為無
    理由，乙○○之上訴為無理由，丁○○擴張之訴為無理由。
    依民事訴訟法第449條第1項、第450條、第451條第1項、第
    78 條、第79條之規定，判決如主文。
中    華    民    國    99    年    10    月    5     日
                    民事第六庭
                        審判長法  官  鄭三源
                              法  官  邱  琦
                              法  官  呂太郎
正本係照原本作成。
兩造就發回部分如不服本判決，應於收受送達後20日內向本院提
出上訴書狀，其未表明上訴理由者，應於提出上訴後20日內向本
院補提理由書狀（均須按他造當事人之人數附繕本）上訴時應提
出委任律師或具有律師資格之人之委任狀；委任有律師資格者，
另應附具律師資格證書及釋明委任人與受任人有民事訴訟法第
466 條之1第1項但書或第2項（詳附註）所定關係之釋明文書影
本。如委任律師提起上訴者，應一併繳納上訴審裁判費。
中    華    民    國    99    年    10    月    5     日
                              書記官  黃千鶴
附註：
民事訴訟法第466條之1（第1項、第2項）：
對於第二審判決上訴，上訴人應委任律師為訴訟代理人。但上訴
人或其他法定代理人具有律師資格者，不在此限。
上訴人之配偶、三親等內之血親、二親等內之姻親，或上訴人為
法人、中央或地方機關時，其所屬專任人員具有律師資格並經法
院認為適當者，亦得為第三審訴訟代理人。

司法院資訊處製作；財團法人民間司法改革基金會備份。
